【裁判字號】    94,訴,164
【裁判日期】    950830
【裁判案由】    分割共有物
【裁判全文】
臺灣屏東地方法院民事判決               94年度訴字第164號
原      告  巳○○○
法定代理人  乙○○
訴訟代理人  申○○
被      告  己○○
                      號
訴訟代理人  庚○○
被      告  甲○○
            丙○○
被      告  丁○○
上  一  人
訴訟代理人  戊○○
                      之4
被      告  未○○○
上  一  人
訴訟代理人  午○○
被      告  丑○○
            子○○
            辰○○
            辛○○
            癸○○
                      2
            卯○○
兼上列六人
訴訟代理人  寅○○    住屏東縣.
被      告  壬○○    住屏東縣.
上列當事人間請求分割共有物事件，本院於民國95年8 月16日言
詞辯論終結，判決如下：
    主    文
兩造共有坐落屏東縣高樹鄉○○段一八五地號土地，地目旱，面
積三九四六六平方公尺，依下列方法分割：如附圖一所示編號（
1） 部分面積一九七二平方公尺分歸被告丁○○取得；編號（2
）部分面積四九０四平方公尺分歸被告未○○○取得；編號（3
）部分面積二八一六平方公尺分歸被告己○○取得；編號（4）
部分面積二八一六平方公尺分歸被告甲○○取得；編號（5） 部
分面積二八一六平方公尺分歸被告丙○○取得；編號（6） 部分
面積八六五九平方公尺分歸原告取得；編號（7） 部分面積七六
００平方公尺分歸被告壬○○取得；編號（8） 部分面積六一九
０平方公尺分歸被告寅○○、丑○○、卯○○、癸○○、子○○
、辰○○、辛○○公同共有；編號（9） 部分面積七六０平方公
尺分歸分歸被告壬○○按應有部分二分之一，被告丑○○、卯○○、癸○○、寅○○、子○○、辰○○、辛○○按公同共有應有
部分二分之一之比例保持共有；編號（10）部分面積九三三平方
公尺分歸被告丁○○、未○○○、己○○、甲○○、丙○○、壬○○各按應有部分七分之一，及被告丑○○、卯○○、癸○○、
寅○○、子○○、辰○○、辛○○按公同共有應有部分七分之一
之比例保持共有。
兩造如附表二所示應補償者應給付受補償者如附表二所示之金額
。
訴訟費用由被告己○○、甲○○、丙○○各自負擔一二二０七０
分之八０００，被告壬○○負擔四０六九０分之八六四九，被告
未○○○負擔四０六九０分之五一四七，被告丑○○、卯○○、
癸○○、寅○○、子○○、辰○○、辛○○連帶負擔四０六九０
分之七一九六，被告丁○○負擔四０六九０分之二七００，餘由
原告負擔。
    事實及理由
一、被告丙○○、丁○○均未於最後言詞辯論期日到場辯論，核
    無民事訴訟法第386 條各款規定情事，爰依原告之聲請，由
    其一造辯論而為判決。
二、原告主張：坐落屏東縣高樹鄉○○段185地號土地，地目：
    旱，面積39,466平方公尺土地（下稱系爭土地）為兩造所共
    有，其中被告己○○、甲○○、丙○○之應有部分均為1220
    70分之8000；被告壬○○之應有部分為40690 分之8649；被
    告未○○○之應有部分為40690 分之5147；被告丑○○、卯
    ○○、癸○○、寅○○、子○○、辰○○、辛○○公同共有
    40690 分之7196之應有部分；被告丁○○之應有部分40690
    分之2700；原告巳○○○之應有部分為40690 分之8998。兩
    造間就系爭土地並無不分割之約定，復無法達成分割協議，
    且系爭土地亦無不能分割之情形，爰依法訴請法院准予裁判
    分割等語。
三、被告己○○、甲○○則均以：請求按照附圖二分割，若依據
    原告所提如附圖一所示分割方案，將造成道路都在伊的土地
    上，損害伊所栽種之棗子及果園之網狀設施等語，資為抗辯
    ；被告未○○○、丁○○均以：同意分割，對於分割方案無
    意見等語置辯；被告丑○○、卯○○、癸○○、寅○○、子
    ○○、辰○○、辛○○、壬○○、丁○○則均以：同意分割
    ，那個方案都可以，只要有道路可以通行即可等語置辯；被
    告丙○○則以：要按照原來之分果圖來分割等語置辯。
四、兩造不爭執事項：
    系爭土地為兩造所共有，共有人及應有部分分別為事實及理
    由欄第二項所示。
五、兩造爭執之事項：
    系爭土地依法可否分割？如可，又應以何方法分割？
六、按共有人得隨時請求分割共有物，但因物之使用目的不能分
    割或契約定有不可分割之期限者，不在此限；又共有物之分
    割，依共有人協議之方法行之，分割之方法不能協議者，法
    院得依任何共有人之聲請，以原物分配於各共有人，民法第
    823 條第1 項、第824 條第1 項第1 款分別定有明文。又按
    農業發展條例第16條第4 款規定：每宗耕地分割後每人所有
    面積未達0 ．25公頃者，不得分割；但本條例中華民國89年
    1 月4 日修正施行前之共有耕地，得分割為單獨所有，不在
    此限。查兩造共有之系爭土地，共有人及應有部分如前所述
    。兩造間就系爭土地並無不分割之約定，復無法達成分割協
    議，又系爭土地地目為旱，依其使用目的並非不能分割，且
    系爭土地於89年1 月4 日農業發展條例修正實行前即為兩造
    共有之事實，有土地登記謄本、土地異動索引及土地登記簿
    資料等件為證（見本院卷宗〈一〉第44頁至第48頁、第67頁
    至第96頁），並經本院屏東簡易庭調解不成立，且被告亦不
    爭執，揆諸上開規定，原告請求裁判分割系爭土地，洵屬有
    據，應予准許。
七、末按請求共有物之分割，應由法院依民法第824 條命為適當
    之分配，不受當事人主張之拘束。又分割共有物時，法院應
    參酌當事人之聲請、共有物之性質，經濟效用及全體共有人
    利益等公平決之。又前揭農業發展條例第16條第4 款規定中
    所謂之「得分割為單獨所有」，應係指符合前開要件者，即
    得以原物分割方式解消原共有人間之共有關係，並非限定各
    共有人於分割後，絕對不能保有與原共有型態不同之共有關
    係，否則反將可能造成農地反而因此嚴重細分之後果，與上
    開條文避免耕地分割過於零散，影響農業經營之立法目的顯
    相違背。經查：
（一）系爭土地如附圖三所示編號Ａ部分為被告丑○○、卯○○
      、癸○○、寅○○、子○○、辰○○、辛○○所占用之空
      地；編號Ｂ、Ｃ、Ｄ部分分別為被告壬○○之被繼承人黃
      陳潮傳所建之椰子園及磚造平房，現均由壬○○占用；編
      號Ｅ部分為被告己○○、甲○○、丙○○所共同耕作之棗
      園；編號Ｆ部分為被告己○○、甲○○、丙○○所占用，
      其上建有多年前興建之磚造三合院；編號Ｇ部分為老舊抽
      水機房；編號Ｈ部分為原告所占用之空地；編號Ｉ、Ｊ部
      分均為原告所建之禪房；編號Ｋ部分為現有之道路；編號
      Ｌ、Ｍ、Ｎ部分均為被告未○○○所占用，分別建有鐵皮
      屋、鐵皮花架及果園；編號Ｏ部分為被告丁○○所占用之
      空地；前揭被告丑○○、卯○○、癸○○、寅○○、子○○、辰○○、辛○○、壬○○所占用之部分與公路並無適
      宜之聯絡等情，業據本院至現場勘驗明確，並囑託屏東縣
      里港地政事務所派員實施測量，有勘驗筆錄及土地複丈成
      果圖在卷可稽（見本院卷〈二〉第18至21頁、第26頁）。
（二）原告係主張依如附圖一所示之分割方案進行分割，被告己○○、甲○○則辯稱欲依如附圖二所示之分割方案分割系
      爭土地，而其餘被告對分割方案無意見，故本院即就上開
      2 種方案，擇一方案為分割。
    1.首先，如附圖一、二所示之分割方案，大致上均能使兩造
      所獲分配土地之位置與如附圖三所示系爭土地之使用現狀
      大致相符，則兩造之應有部分尚可以較公平合理的方式分
      配在分割後之土地上，且均能與公路有適宜之聯絡，是上
      開2 種分割方法，原則上均符合使用現狀與分得土地同一
      性之要求。
    2.然若依被告己○○、甲○○所主張如附圖二所示分割方法
      加以分割，則原告現今在如附圖三使用現況圖所示編號（
      H ）部分與（E） 部分相鄰處所設置之圍牆將遭全部拆除
      ，此舉除將致原告所遭受到之經濟上損失過大外，並無必
      要性存在，因不論依據如附圖一或附圖二所示之分割方案
      ，被告己○○、甲○○所獲分配之土地與應有部分相較，
      均屬增加之情形，並無所謂如附圖一所示編號（9） 道路
      均占用被告己○○、甲○○所獲土地之情事發生，且同時
      被告己○○、甲○○雖辯稱如依據附圖一所示分割方案分
      割，將損害伊等所栽種之棗子及果園之網狀設施云云，惟
      附圖二所示之分割方案，亦僅係將如附圖一所示編號（9
      ）部分之道路往原告所取得之編號（6） 部分土地平移2
      公尺，讓原告所設置之前開圍牆位於道路中央，但如此一
      來，仍有2 公尺部分之道路仍位在被告己○○、甲○○現
      所使用之位置上，仍有可能損害被告己○○、甲○○所栽
      種之棗子與果園之網狀設施，就此而言，如依附圖二所示
      之方案分割，對被告己○○、甲○○並非必定有利，且將
      使原告所建之圍牆為將來如附圖一所示編號（9） 部分之
      道路供通行之故，不得不拆除而已，反而徒增欲使用道路
      人之困擾，顯然損人不利己，是被告己○○、甲○○此部
      分之辯詞，尚難採信。
    3.從而，本院審酌系爭土地之地形、共有物之價值、使用現
      狀、分割後之經濟效用、兼顧兩造之利益後，應認以如附
      圖一所示之分割方法較為適當，且上開方案更能維持兩造
      間之公平及經濟利益，爰採為分割方法
（三）分割位置差價之補償：
    1.按共有物之原物分割，依民法第825 條規定觀之，係各共
      有人就存在於共有物全部之應有部分互相移轉，使各共有
      人取得各自分得部分之單獨所有權。故原物分割而應以金
      錢為補償者，倘分得價值較高及分得價值較低之共有人均
      為多數時，該每一分得價值較高之共有人即應就其補償金
      額對於分得價值較低之共有人全體為補償，並依各該短少
      部分之比例，定其給付金額，方符共有物原物分割為共有
      物應有部分互相移轉之本旨（最高法院85年台上字第2676
      號判例可資參照），故兩造所分得土地價值多寡各有不同
      ，依前揭判例意旨，自應由分得價值較高土地之人補償分
      得價值較低之人，始為公平。
    2.經查，原告主張應以公告現值為標準來計算補償金等語，
      並提出系爭土地登記謄本附卷可參，而被告甲○○、丑○○、卯○○、癸○○、寅○○、子○○、辰○○、辛○○
      、未○○○、丁○○均同意以公告現值為基準來計算補償
      金，復經本院審酌系爭土地之位置、交通狀況、經濟價值
      等情，認確應以公告現值每平方公尺新台幣（下同）220
      元來計算系爭土地之補償費為宜。從而，依附表一之各共
      有人應有部分價值及分割價值增減差額計算，則兩造就其
      分割後分配所得土地應補償金額及受補償金額均如附表二
      所載。
    3.綜上，被告未○○○、己○○、甲○○及丙○○應就其分
      割後分配所得之土地增加之價值，各應補償原告、被告丑
      ○○、卯○○、癸○○、寅○○、子○○、辰○○、辛○○、丁○○、壬○○分配土地所減少之價值，補償金額如
      附表二所示。
八、本件判決事證已臻明確，兩造其餘攻擊防禦及舉證，經核與
    判決結果無影響，爰不加以一一論擬，附此敘明。
九、據上論結，原告之訴為有理由，依民事訴訟法第385 條第1
    項前段、第78條、第80條之1 、第85條第2 項，判決如主文
    。
中    華    民    國    95    年    8     月    30    日
                  民事第二庭  審判長 阮世賢
                              法  官 吳思怡
                              法  官 葉力旗
正本係照原本作成。
如不服本判決，應於收受送達後20日內向本院提出上訴書狀，其
未表明上訴理由者，應於提出上訴後20日內向本院補提理由書狀
（均須按他造當事人之人數附繕本）
                                書記官  李勝群
中    華    民    國    95    年    8     月    30    日
附表一：各共有人應有部分價值及分割後價值對造表
┌─────┬─────┬─────┬─────┬─────┬────┐
│附圖編號  │所有權人  │各人應有部│各人分割後│各人分割後│增減面積│
│          │          │分之換算面│分得之面積│取得面積增│換算金額│
│          │          │積 (平方公│ (平方公尺│減 (平方公│(新 台幣│
│          │          │尺)       │，四捨五入│尺)       │/元)    │
│          │          │          │至整數: 分│          │        │
│          │          │          │得預留農地│          │        │
│          │          │          │及現有道路│          │        │
│          │          │          │部分之應有│          │        │
│          │          │          │部分者亦加│          │        │
│          │          │          │入計算)   │          │        │
│          │          │          │          │          │        │
├─────┼─────┼─────┼─────┼─────┼────┤
│   1      │丁○○    │2619      │2,105     │-514      │-113,080│
├─────┼─────┼─────┼─────┼─────┼────┤
│   2      │未○○○  │4992      │5,037     │45        │   9,900│
├─────┼─────┼─────┼─────┼─────┼────┤
│   3      │己○○    │2586      │2,949     │363       │  79,860│
├─────┼─────┼─────┼─────┼─────┼────┤
│   4      │甲○○    │2586      │2,949     │363       │  79,860│
├─────┼─────┼─────┼─────┼─────┼────┤
│   5      │丙○○    │2586      │2,949     │363       │  79,860│
├─────┼─────┼─────┼─────┼─────┼────┤
│   6      │巳○○○  │8728      │8,660     │-68       │ -14,960│
├─────┼─────┼─────┼─────┼─────┼────┤
│   7      │壬○○    │8389      │8,113     │-276      │ -60,720│
├─────┼─────┼─────┼─────┼─────┼────┤
│   8      │寅○○    │6980      │6,704     │-276      │ -60,720│
│          │丑○○    │          │          │          │        │
│          │卯○○    │          │          │          │        │
│          │癸○○    │          │          │          │        │
│          │子○○    │          │          │          │        │
│          │辰○○    │          │          │          │        │
│          │辛○○    │          │          │          │        │
├─────┼─────┼─────┼─────┼─────┼────┤
│   9      │預留4 米農│          │由壬○○及│          │        │
│          │地        │          │寅○○等7 │          │        │
│          │          │          │人以各1/2 │          │        │
│          │          │          │比例共有  │          │        │
│          │          │          │          │          │        │
│          │          │          │          │          │        │
├─────┼─────┼─────┼─────┼─────┼────┤
│   10     │現有道路  │由巳○○○│由巳○○○│          │        │
│          │          │以外之共有│以外之共有│          │        │
│          │          │人以1/7 比│人以1/7 比│          │        │
│          │          │例共有    │例共有    │          │        │
└─────┴─────┴─────┴─────┴─────┴────┘
 附表二：各共有人應互相補償金額表（新台幣／元）
┌────┬────┬────┬────┬────┬────┐
│應補償人│未○○○│己○○  │甲○○  │丙○○  │合計    │
├────┤        │        │        │        │        │
│受補償人│        │        │        │        │        │
├────┼────┼────┼────┼────┼────┤
│丁○○  │4,488   │36,198  │36,198  │36,196  │113,080 │
├────┼────┼────┼────┼────┼────┤
│巳○○○│594     │4,788   │4,788   │4,790   │14,960  │
├────┼────┼────┼────┼────┼────┤
│壬○○  │2,409   │19,437  │19,437  │19,437  │60,720  │
├────┼────┼────┼────┼────┼────┤
│寅○○  │2,409   │19,437  │19,437  │19,437  │60,720  │
│丑○○  │        │        │        │        │        │
│卯○○  │        │        │        │        │        │
│癸○○  │        │        │        │        │        │
│子○○  │        │        │        │        │        │
│辰○○  │        │        │        │        │        │
│辛○○  │        │        │        │        │        │
├────┼────┼────┼────┼────┼────┤
│合計    │9,900   │79,860  │79,860  │79,860  │249,480 │
└────┴────┴────┴────┴────┴────┘


司法院資訊處製作；財團法人民間司法改革基金會備份。
